---
title: "Analiza"
author: "Patrycja Piła"
date: "`r Sys.Date()`"
output: html_document
---

```{r setup, include=FALSE}
knitr::opts_chunk$set(echo = TRUE,warning = FALSE,message = FALSE)
```

```{r include =F}
getwd()
library(dplyr)
library(tidyr)
library(ggplot2)
library(gapminder)
library(countrycode)
library(jcolors)
library(CGPfunctions)
library( ggrepel)
library(gridExtra)
library(gghighlight)
options(scipen=999)
```

# Wprowadzanie zmiennych

## HDI

#### Zmienna `hdi` oznacza wskaźnik HDI, czyli syntetyczny miernik opisujący stopień rozwoju społeczno-ekonomicznego poszczególnych krajów.

```{r include =F}
hdi <- read.csv("./Dane/hdi.csv",sep = ",")
```

```{r include =F}
hdi1 <- hdi %>%
  pivot_longer(
    cols = starts_with("X"),
    names_to = "year",
    names_prefix = "X",
    values_to = "hdi",
    values_drop_na = TRUE
  )%>%
 filter(year %in% c(seq(1991,2019,2)))
```

## Długość życia

#### Zmienna `lifExp` oznacza średnią liczbę lat, które przeżyłoby nowo narodzone dziecko, gdyby obecne wzorce umieralności pozostały takie same.

```{r include =F}
dlzycia <- read.csv(file="./Dane/dlzycia.csv")
```


```{r include =F}
dlzycia1 <- dlzycia %>%
  pivot_longer(
    cols = starts_with("X"),
    names_to = "year",
    names_prefix = "X",
    values_to = "lifExp",
    values_drop_na = TRUE)%>%
  filter(year %in% c(seq(1991,2019,2)))
  
```

## Śmiertelność dzieci

#### Zmienna `children` oznacza ile dzieci w wieku od 0 do 5 lat umiera w przeliczeniu na 1000 urodzeń.

```{r include =F}
dzieci <- read.csv("./Dane/dzieci.csv",sep = ",")
```

```{r include =F}
dzieci1 <- dzieci %>%
  pivot_longer(
    cols = starts_with("X"),
    names_to = "year",
    names_prefix = "X",
    values_to = "children",
    values_drop_na = TRUE)%>%
  filter(year %in% c(seq(1991,2019,2)))

```

## PKB per capita

#### Zmienna `income` oznacza Produkt Krajowy Brutto na osobę skorygowany o różnice w sile nabywczej (w dolarach międzynarodowych, ceny stałe z 2017 r., PPP na podstawie ICP z 2017 r.).


```{r include =F}
przychod <- read.csv(file="./Dane/przychod.csv")

for(n in 2:ncol(przychod)){
  przychod[,n] <- as.character(przychod[,n])
}

```


```{r include =F}

przychod1 <- przychod %>%
  pivot_longer(
    cols = starts_with("X"),
    names_to = "year",
    names_prefix = "X",
    values_to = "income",
    values_drop_na = TRUE)%>%
 filter(year %in% c(seq(1991,2019,2)))

przychod1$income<-as.numeric(sub("k", "e3",przychod1$income, fixed = TRUE))
przychod1$income<-as.numeric(sub("M", "e6",przychod1$income, fixed = TRUE))

przychod1$income<-as.numeric(przychod1$income)

```

## Przemysł

#### Zmienna `industry` oznacza procentowy udział przemysłu w tworzeniu PKB.

```{r include =F}
przemysl <- read.csv("./Dane/przem.csv",sep = ",")
```

```{r include =F}
przemysl1 <- przemysl %>%
  pivot_longer(
    cols = starts_with("X"),
    names_to = "year",
    names_prefix = "X",
    values_to = "industry",
    values_drop_na = TRUE)%>%
  filter(year %in% c(seq(1991,2019,2)))

```

## Rolnictwo

#### Zmienna `agriculture` oznacza procentowy udział rolnictwa w PKB.

```{r include =F}
rolnictwo <- read.csv(file="./Dane/rol.csv")
```


```{r include =F}
rolnictwo1 <- rolnictwo %>%
  pivot_longer(
    cols = starts_with("X"),
    names_to = "year",
    names_prefix = "X",
    values_to = "agriculture",
    values_drop_na = TRUE)%>%
 filter(year %in% c(seq(1991,2019,2)))
```

## Usługi

#### Zmienna `services` oznacza procentowy udział usługach w PKB.

```{r include =F}
uslugi <- read.csv(file="./Dane/usl.csv")
```


```{r include =F}

uslugi1 <- uslugi %>%
  pivot_longer(
    cols = starts_with("X"),
    names_to = "year",
    names_prefix = "X",
    values_to = "services",
    values_drop_na = TRUE
  ) %>%
  filter(year %in% c(seq(1991,2019,2)))
  
```

## Urbanizacja

#### Zmienna `urban`  odnosi się do osób mieszkających na obszarach miejskich określonych przez krajowe urzędy statystyczne wyrażone procentowo do ogólnej liczby ludności.

```{r include =F}
urbanizacja <- read.csv(file="./Dane/urbanizacja.csv")
```


```{r include =F}
urbanizacja1 <- urbanizacja %>%
  pivot_longer(
    cols = starts_with("X"),
    names_to = "year",
    names_prefix = "X",
    values_to = "urban",
    values_drop_na = TRUE
  ) %>%
  filter(year %in% c(seq(1991, 2019, 2)))

```

# Łączenie zmiennych w jedną tabelę.

```{r echo = F include =F}
dane <- inner_join(urbanizacja1, dlzycia1)
dane <- inner_join(dane , hdi1)
dane <- inner_join(dane, dzieci1)
dane <- inner_join(dane, przemysl1)
dane <- inner_join(dane, przychod1)
dane <- inner_join(dane, rolnictwo1)
dane <- inner_join(dane, uslugi1)

dane$continent <- factor(
  countrycode(
    sourcevar = dane[[1]],
    origin = "country.name",
    destination = "continent",
    nomatch = NA
  )
)

write.csv
```

```{r echo = F }
head(dane)
```


```{r include = F}
boxplot(dlzycia1$lifExp)

dane %>%
  filter(year == 2007) %>%
  ggplot(aes(x = continent, y = lifExp)) +
  geom_boxplot() +
  stat_summary(
    fun = "mean",
    geom = "point",
    shape = 3,
    size = 3,
    color = "red"
  ) +
  geom_jitter(color = "navyblue")
```

```{r include = F}
dane %>%
  filter(year == 2009) %>%
  ggplot() +
  geom_point(mapping = aes(x = urban,
                           y = services),
             size = 2)
```


```{r include = F}
dane %>%
  filter(income < 5000, year == 2011) %>%
  ggplot() +
  geom_point(mapping = aes(x = income,
                           y = agriculture),
             size = 2)

dane %>%
  filter(income < 8000, year == 2011) %>%
  ggplot() +
  geom_histogram(
    mapping = aes
    (x = agriculture),
    bins = 6,
    fill = "darkgrey",
    colour = "black"
  )


```



# **Pytania**

# **1. Czy PKB per capita ma wpływ na śmiertelność dzieci?**

#### Według mnie tak. Przyjrzyjmy się jak wygląda wykres przedstawiający te dwie zmienne.

```{r}
dane %>%
  filter(year == 2007) %>%
  ggplot() +
  geom_point(mapping = aes(x = income,
                           y = children,
                           col = continent),
             size = 2,
             alpha = 0.7) +
  labs(
    title = "PKB a śmiertelność dzieci w 2007 roku na świecie",
    x = "PKB per capita",
    y = "Śmiertelność dzieci na 1000 urodzeń",
    color = "Kontynenty"
  ) +
  theme_bw() +
  theme(
    axis.text = element_text(size = 12),
    axis.title = element_text(size = 12,
                              face = "bold"),
    plot.title = element_text(size = 18,
                              face = "bold"),
    legend.title = element_text(size = 14,
                                face = "bold"),
    legend.text = element_text(size = 12)
  )

```

#### Dane na wykresie nie mają zależności liniowej. Żeby sprawdzić występujące zależności wykorzystam współczynnik korelacji, ponieważ nie ogranicza się on tylko do zależności liniowej.

```{r}
cor(dane$income,dane$children,method = 'spearman')
```

#### Jak można łatwo zauważyć występują dane o zróżnicowanych wartościach, lecz są one malejące. Dlatego sprawdźmy, jak wygląda wykres na podstawie tych samych danych ale przedstawiony na skali logarytmicznej.

```{r}
dane %>%
  filter(year == 2007) %>%
  select(country, year, income, continent, children) %>%
  ggplot() +
  geom_point(mapping = aes(
    x = log10(income),
    y = log10(children),
    col = continent
  ),
  size = 3.5,
  alpha = 0.7) +
  labs(
    title = "PKB a śmiertelność dzieci w 2007 roku na świecie",
    subtitle = "Skala logarytmiczna",
    x = "PKB per capita",
    y = "Śmiertelność dzieci na 1000 urodzeń",
    color = "Kontynenty"
  ) +
  theme_bw() +
  theme(
    axis.text = element_text(size = 12),
    axis.title = element_text(size = 12,
                              face = "bold"),
    plot.title = element_text(size = 18,
                              face = "bold"),
    plot.subtitle =element_text(size = 12),
    legend.title = element_text(size = 14,
                                face = "bold"),
    legend.text = element_text(size = 12)
  )
```

#### W tym momencie dużo lepiej widać zależność między tymi danymi. Wraz z wzrostem PKB per capita spada liczba śmierci na 1000 urodzeń.

#### Dla pewności sprawdźmy jeszcze ile wynosi współczynnik korelacji.


```{r}
cor(log10(dane$income), log10(dane$children))
```

#### Między tymi danymi występuje silna korelacja. Można więc powiedzieć, że są to zmienne odwrotnie proporcjonalne, co potwierdza moją początkową hipotezę.


# **2. Czy państwa posiadające niższe PKB w większości specjalizują się w rolnictwie?**


#### Na samym początku przyjrzyjmy się jak wygląda średni poziom udziału rolnictwa w PKB na przestrzeni lat z podziałem na kontynenty.

```{r}
dane %>%
  select(country, year, continent, agriculture) %>%
  group_by(continent, year) %>%
  mutate(agri = mean(agriculture)) %>%
  ggplot(mapping = aes(
    x = year,
    y = agri,
    col = continent,
    group = continent
  )) +
  geom_line(size = 1.5) +
  scale_x_discrete(breaks = seq(1991, 2019, 4)) +
  labs(
    title = "Średni udział rolnictwa w PKB",
    x = "Rok",
    y = "Rolnictwo [%]",
    color = "Kontynenty"
  ) +
  theme_bw() +
  scale_color_jcolors() +
  theme_bw() +
  theme(
    axis.text = element_text(size = 12),
    axis.title = element_text(size = 12,
                              face = "bold"),
    plot.title = element_text(size = 18,
                              face = "bold"),
    legend.title = element_text(size = 14,
                                face = "bold"),
    legend.text = element_text(size = 12)
  )
     
```

#### Ewidentnie widać, że w państwach afrykańskich udział rolnictwa jest zdecydowanie większy. Sprawdźmy więc jak wygląda kwestia PKB per capita.

```{r}
dane %>%
  select(country, year, continent, income) %>%
  group_by(continent, year) %>%
  summarise(inc = mean(income)) %>%
  ggplot(aes(
    x = year,
    y = inc,
    col = continent,
    group = continent
  )) +
  geom_line(size = 1.2) +
  scale_x_discrete(breaks = seq(1991, 2019, 4)) +
  labs(
    title = "Średnie PKB per capita",
    x = "Rok",
    y = "PKB per capita",
    color = "Kontynenty"
  ) +
  theme_bw() +
  theme(
    axis.text = element_text(size = 12),
    axis.title = element_text(size = 12,
                              face = "bold"),
    plot.title = element_text(size = 18,
                              face = "bold"),
    legend.title = element_text(size = 14,
                                face = "bold"),
    legend.text = element_text(size = 12)
  )
```

#### Kraje afrykańskie zdecydowanie odbiegają w jego poziomie w porównaniu do reszty świata.


```{r}
dane %>%
  filter(year == "1991", income < 8000) %>%
  group_by(continent) %>%
  ggplot() +
  geom_point(mapping = aes(x = income,
                           y = agriculture,
                           col = continent),
             size = 2) +
  labs(
    title = "PKB per capita a rolnictwo",
    subtitle = "w 1991 roku",
    x = "PKB per capita",
    y = "Rolnictwo [%]",
    color = "Kontynenty"
  ) +
  theme_bw() +
  theme(
    axis.text = element_text(size = 12),
    axis.title = element_text(size = 12,
                              face = "bold"),
    plot.title = element_text(size = 18,
                              face = "bold"),
    plot.subtitle =element_text(size = 12),
    legend.title = element_text(size = 14,
                                face = "bold"),
    legend.text = element_text(size = 12)
  )
```

#### Na powyższym wykresie przedstawione zostały dwie dane: procentowy udział rolnictwa w PKB oraz PKB per capita w danym państwie.

```{r echo= F}
dane %>%
  filter(year == "1991", income < 8000) %>%
  group_by(continent) %>%
  ggplot() +
  geom_point(mapping = aes(x = income,
                           y = agriculture,
                           col = continent),
             size = 2) +
  labs(
    title = "PKB per capita a rolnictwo",
    subtitle = "w 1995 roku",
    x = "PKB per capita",
    y = "Rolnictwo [%]",
    color = "Kontynenty"
  ) +
  theme_bw() +
  theme(
    axis.text = element_text(size = 12),
    axis.title = element_text(size = 12,
                              face = "bold"),
    plot.title = element_text(size = 18,
                              face = "bold"),
    plot.subtitle =element_text(size = 12),
    legend.title = element_text(size = 14,
                                face = "bold"),
    legend.text = element_text(size = 12)
  )+
gghighlight(agriculture >50 )
```

#### Punkty kolorowe przedstawiają państwa w których rolnictwo stanowi ponad połowę PKB. Sprawdźmy czy jest to większość państw.

```{r}
count(dane %>%
  filter(year == "1991", income < 8000))
```

#### Wszystkich państw o PKB per capita mniejszym niż 8000 jest 73. 

```{r}
count(dane %>%
  filter(year == "1991", income < 8000,agriculture >=50))
```
#### Natomiast tych w, których dodatkowo udział rolnictwa w PKB wynosi powyżej 50 % jest 36.
#### Zatem jest to ponad połowa wszystkich państw.

#### W Afryce państw o niskim PKB per capita znajduje się (lata 1991/1995): 

```{r echo = F}
count(dane %>%
  filter(year == "1991",income <8000,continent == "Africa"))

count(dane %>%
  filter(year == "1995",income <8000,continent == "Africa"))
```

#### W Azji państw o niskim PKB per capita znajduje się (lata 1991/1995):

```{r echo = F}
count(dane %>%
  filter(year == "1991",income <8000,continent == "Asia"))

count(dane %>%
  filter(year == "1995",income <8000,continent == "Asia"))
```

#### W Amerykach państw o niskim PKB per capita znajduje się (lata 1991/1995):

```{r echo = F}
count(dane %>%
  filter(year == "1991",income <8000,continent == "Americas"))

count(dane %>%
  filter(year == "1995",income <8000,continent == "Americas"))
```

#### W Europie państw o niskim PKB per capita znajduje się (lata 1991/1995):

```{r echo = F}
count(dane %>%
  filter(year == "1991",income <8000,continent == "Europe"))

count(dane %>%
  filter(year == "1995",income <8000,continent == "Europe"))
```

#### Najwięcej państw z niskim PKB znajduje się na kontynencie afrykańskim. Co samo w sobie nie jest zaskoczeniem. Dosyć ciekawą rzeczą dla mnie jest pojawienie się większej liczby państw europejskich o niższym poziomie PKB w ciągu zaledwie 4 lat. Tym jednak zajmę się już w następnym pytaniu.

#### Wiemy już że Afryka przoduje w państwach zarówno o dużym udziale rolnictwa w PKB, jak i tych o niskim PKB per capita. Zatem wróćmy do pierwotnego pytania.

```{r}
dane %>%
  filter(year == 1991) %>%
  ggplot() +
  geom_point(mapping = aes(x = income,
                           y = agriculture,
                           col = continent),
             size = 2) +
  labs(
    title = "PKB per capita a rolnictwo",
    subtitle = "w 1991 roku",
    x = "PKB per capita",
    y = "Rolnictwo [%]",
    color = "Kontynenty"
  ) +
  theme_bw() +
  theme(
    axis.text = element_text(size = 12),
    axis.title = element_text(size = 12,
                              face = "bold"),
    plot.title = element_text(size = 18,
                              face = "bold"),
    plot.subtitle = element_text(size = 18),
    legend.title = element_text(size = 14,
                                face = "bold"),
    legend.text = element_text(size = 12)
  )


cor(dane$income,dane$agriculture,method = "spearman")
```

#### Zarówno kształt wykresu jak i współczynnik korelacji spearmana obrazują, iż PKB per capita ma wpływ na procentowy udział rolnictwa w gospodarce.

```{r}
roln<- dane%>%
  select(country,year,continent,agriculture,income)%>%
  filter(income <5000,year ==1991)

roln

mean(roln$agriculture)
```

#### Jak widać średni procentowy udział sektora rolnictwa w gospodarce wynosi ponad 58% więc można stwierdzić, że państwa posiadające niższe PKB per capita w większości specjalizują się w rolnictwie.

#### Biorąc to wszystko pod uwagę mogę stwierdzić, że **państwa posiadające niższe PKB w większości specjalizują się w rolnictwie**


# **3. Jak wyglądała struktura gospodarki w krajach europejskich z niskim PKB per capita?**

#### Próbując odpowiedzieć na poprzednie pytanie natknęłam się na dość ciekawą informację o tym, że w Europie zwiększyła się w ciągu 4 lat liczba państw o niskim PKB per capita. 

```{r}
dane %>%
  filter(income < 8000, continent == "Europe") %>%
  ggplot(aes(year, income, col = country)) +
  geom_point(size = 3) +
  geom_text_repel(aes(label = country), color = "black") +
  labs(
    title = "Kraje europejskie z niskim PKB per capita",
    x = "Rok",
    y = "PKB per capita",
    color = "Kraje"
  ) +
  scale_x_discrete(breaks = seq(1991, 2019, 4)) +
  theme_bw() +
  theme(
    axis.text = element_text(size = 12),
    axis.title = element_text(size = 12,
                              face = "bold"),
    plot.title = element_text(size = 18,
                              face = "bold"),
    legend.title = element_text(size = 14,
                                face = "bold"),
    legend.text = element_text(size = 12)
  )
```

#### Co ciekawe w Europie na przestrzeni lat 1991 - 2019 było tylko 6 państw o PKB per capita niższym niż 8000. Wszystkie jednak po 2009 r. przekroczyły ten poziom. 

#### Zobaczmy, jak zmieniało się PKB per capita tych państw na przestrzeni lat

```{r}
dane %>%
  mutate(rok = as.factor(year),
         PKB = income) %>%
  filter(country %in% c("Albania", "Belarus",
                        "Moldova", "Serbia", "Ukraine"),
         rok %in% c(seq(1991, 2019, 4))) %>%
  select(rok, kraj = country, PKB) %>%
  as.data.frame() %>%
  newggslopegraph(
    Times = rok,
    Measurement = PKB,
    Grouping = kraj,
    Title = "Kraje europejskie z niskim PKB per capita",
    SubTitle = "",
    Caption = NULL,
    LineThickness = 1.25,
    LineColor = c("red", rep("lightgrey", 5)),
    DataTextSize = 2.75,
    DataTextColor = "darkgrey"
  )

```

#### Na czerwono została przedstawiona Albania, która była jedynym państwem europejskim w 1991 roku posiadającym PKB na poziomie niższym niż 8000.

#### Od 1991 do 1995 roku nastąpił wyraźny spadek wysokości PKB per capita. W Ukrainie, Białorusi, Mołdawii i Albanii było to spowodowane upadkiem ZSRR i następującymi po tym zmianami, natomiast w Serbii rozpadem Jugosławii. Interesujące jest to, że Albania jako państwo post-komunistyczne nie zanotowało spadku PKB per capita, lecz ciągle był zwiększany jego poziom. Mogło mieć to związek z tym, iż ona jednym z najbardziej represyjnych względem społeczeństwa państw świata. 

#### Zajmijmy się gospodarką. 

### **ROLNICTWO**

```{r }
dane %>%
  filter(
    year %in% c(1995, 2003),
    country %in% c("Albania", "Belarus",
                   "Moldova", "Serbia", "Ukraine")
  ) %>%
  ggplot(aes(x = agriculture, y = reorder(country, -agriculture))) +
  geom_line() +
  geom_point(aes(color = year), size = 4) +
  theme(legend.position = "right") +
  labs(
    title = "Udział rolnictwa w PKB",
    subtitle = "1995- 2003 roku",
    x = "Rolnictwo [%]",
    y = "Państwa",
    color = "Rok"
  ) +
  theme_bw() +
  theme(
    axis.text = element_text(size = 12),
    axis.title = element_text(size = 12,
                              face = "bold"),
    plot.title = element_text(size = 18,
                              face = "bold"),
    plot.subtitle = element_text(size = 12),
    legend.title = element_text(size = 14,
                                face = "bold"),
    legend.text = element_text(size = 12)
  )


```

#### Wszystkie państwa zanotowały spadek udziału rolnictwa w PKB

### **PRZEMYSŁ**

```{r}
dane %>%
  filter(
    year %in% c(1995, 2003),
    country %in% c("Albania", "Belarus",
                   "Moldova", "Serbia", "Ukraine")
  ) %>%
  ggplot(aes(x = industry, y = reorder(country,-industry))) +
  geom_line() +
  geom_point(aes(color = year), size = 4) +
  theme(legend.position = "right") +
  labs(
    title = "Udział przemysłu w PKB",
    subtitle = "1995- 2003 roku",
    x = "Przemysł [%]",
    y = "Państwa",
    color = "Rok"
  ) +
  theme_bw() +
  theme(
    axis.text = element_text(size = 12),
    axis.title = element_text(size = 12,
                              face = "bold"),
    plot.title = element_text(size = 18,
                              face = "bold"),
    plot.subtitle = element_text(size = 12),
    legend.title = element_text(size = 14,
                                face = "bold"),
    legend.text = element_text(size = 12)
  )


```

#### Wojna domowa 1990–95 oraz embargo ONZ nałożone na nową Serbię spowodowały głęboki kryzys gospodarczy i mogły być przyczyną braku danych na temat przemysłu w 1995 roku. Pozostałe państwa oprócz Mołdawii zmniejszyły udział przemysłu w PKB

### **USŁUGI**

```{r}
dane %>%
  filter(
    year %in% c(1995, 2003),
    country %in% c("Albania", "Belarus",
                   "Moldova", "Serbia", "Ukraine")
  ) %>%
  ggplot(aes(x = services, y = reorder(country,-services))) +
  geom_line() +
  geom_point(aes(color = year), size = 4) +
  theme(legend.position = "right") +
  labs(
    title = "Udział usług w PKB",
    subtitle = "1995- 2003 roku",
    x = "Usługi [%]",
    y = "Państwa",
    color = "Rok"
  ) +
  theme_bw() +
  theme(
    axis.text = element_text(size = 12),
    axis.title = element_text(size = 12,
                              face = "bold"),
    plot.title = element_text(size = 18,
                              face = "bold"),
    plot.subtitle = element_text(size = 12),
    legend.title = element_text(size = 14,
                                face = "bold"),
    legend.text = element_text(size = 12)
  )

```

#### Wszystkie państwa zwiększyły udział usług w PKB.

#### Struktura gospodarki w krajach europejskich z niskim PKB per capita wyglądała dość podobnie. Zmniejszał się udział rolnictwa i przemysłu natomiast wzrosło znaczenie usług. Te zmiany doprowadziły do tego, że w 2009 roku żadne z państw europejskich nie miało PKB per capita mniejszego niż 8000.


# **4. Czy HDI w analizowanych państwach europejskich o niskim PKB per capita wykazywało większą dynamikę zmian niż rozwinięte kraje europejskie?**

```{r echo=FALSE}
dane %>%
  filter(
    country %in% c(
      "Albania",
      "Belarus",
      "Moldova",
      "Serbia",
      "Ukraine",
      "Italy",
      "France",
      "Sweden"
    )
  ) %>%
  ggplot(aes(
    x = year,
    y = hdi,
    group = country,
    col = country
  )) +
  labs(
    title = "HDI w wybranych państwach europejskich",
    x = "Rok",
    y = "HDI",
    color = "Kraj"
  )+
  geom_line() +
  scale_x_discrete(breaks = seq(1991, 2019, 4)) +
  theme_bw() +
  theme(
    axis.text = element_text(size = 12),
    axis.title = element_text(size = 12,
                              face = "bold"),
    plot.title = element_text(size = 18,
                              face = "bold"),
    legend.title = element_text(size = 14,
                                face = "bold"),
    legend.text = element_text(size = 12)
  ) 

```


#### Wskaźnik HDI ma większe wartości przez cały badany okres dla państw rozwiniętych.

```{r}
dane %>%
  filter(
    country %in% c(
      "Albania",
      "Belarus",
      "Moldova",
      "Serbia",
      "Ukraine",
      "Italy",
      "France",
      "Sweden"
    )
  ) %>%
  ggplot(aes(
    x = year,
    y = hdi,
    group = country,
    col = country
  )) +
  labs(
    title = "HDI w wybranych państwach europejskich",
    x = "Rok",
    y = "HDI",
    color = "Kraj"
  )+
  geom_line() +
  scale_x_discrete(breaks = seq(1991, 2019, 4)) +
  theme_bw() +
  theme(
    axis.text = element_text(size = 12),
    axis.title = element_text(size = 12,
                              face = "bold"),
    plot.title = element_text(size = 18,
                              face = "bold"),
    legend.title = element_text(size = 14,
                                face = "bold"),
    legend.text = element_text(size = 12)
  ) + gghighlight(country %in% c("Albania",
      "Belarus",
      "Moldova",
      "Serbia",
      "Ukraine"), label_key = country)+
 geom_abline(slope = 0,
              intercept = 0.78,
              color = "blue") 
```

#### Na kolejnym wykresie znajduje się linia przedstawiająca początkowy poziom wskaźnika HDI w krajach rozwiniętych. Państwa z niższym PKB per capita (są to linie kolorowe) po 20 latach znalazły się na podobnym poziomie. 

#### Zbadajmy wskaźnik dynamiki HDI wybranych państw.

#### Jest to iloraz wielkości wskaźnika HDI danego obszaru w roku końcowym i wielkości wskaźnika HDI tego obszaru w roku początkowym pomnożony przez 100. Pokażę obliczenie na jednym przykładzie, reszta działa analogicznie.

#### Albania: 

```{r}
Albania0 <-as.numeric( dane %>%
  filter(country == "Albania",year == 1991 )%>%
  select(hdi))

Albania1 <- as.numeric(dane %>%
  filter(country == "Albania",year == 2019 )%>%
  select(hdi))

(alb<-(Albania1/Albania0)*100)
```
#### Białoruś: 

```{r echo = F}
Belarus0 <-as.numeric( dane %>%
  filter(country == "Belarus",year == 1995 )%>%
  select(hdi))

Belarus1 <- as.numeric(dane %>%
  filter(country == "Belarus",year == 2019 )%>%
  select(hdi))

(bel<-(Belarus1/Belarus0)*100)
```

#### Mołdawia:

```{r echo = F}
Moldova0 <-as.numeric( dane %>%
  filter(country == "Moldova",year == 1991 )%>%
  select(hdi))

Moldova1 <- as.numeric(dane %>%
  filter(country == "Moldova",year == 2019 )%>%
  select(hdi))

(mol<-(Moldova1/Moldova0)*100)
```

#### Serbia:

```{r echo = F}
Serbia0 <-as.numeric( dane %>%
  filter(country == "Serbia",year == 1991 )%>%
  select(hdi))

Serbia1 <- as.numeric(dane %>%
  filter(country == "Serbia",year == 2019 )%>%
  select(hdi))

(ser<-(Serbia1/Serbia0)*100)
```

#### Ukraina: 

```{r echo = F}
Ukraine0 <-as.numeric( dane %>%
  filter(country == "Ukraine",year == 1991 )%>%
  select(hdi))

Ukraine1 <- as.numeric(dane %>%
  filter(country == "Ukraine",year == 2019 )%>%
  select(hdi))

(ukr<-(Ukraine1/Ukraine0)*100)
```

#### Włochy: 

```{r echo = F}
Italy0 <-as.numeric( dane %>%
  filter(country == "Italy",year == 1991 )%>%
  select(hdi))

Italy1 <- as.numeric(dane %>%
  filter(country == "Italy",year == 2019 )%>%
  select(hdi))

(itl<-(Italy1/Italy0)*100)
```

#### Francja: 

```{r echo = F}
France0 <-as.numeric( dane %>%
  filter(country == "France",year == 1991 )%>%
  select(hdi))

France1 <- as.numeric(dane %>%
  filter(country == "France",year == 2019 )%>%
  select(hdi))

(fra<-(France1/France0)*100)
```

#### Szwecja: 

```{r echo = F}
Sweden0 <-as.numeric( dane %>%
  filter(country == "Sweden",year == 1991 )%>%
  select(hdi))

Sweden1 <- as.numeric(dane %>%
  filter(country == "Sweden",year == 2019 )%>%
  select(hdi))

(swe<- (Sweden1/Sweden0)*100)
```
#### Średni wskaźnik dynamiki HDI dla państw o niskim PKB per capita wynosi:

```{r}
mean(alb, ukr,ser,bel,mol)
```

#### Średni wskaźnik dynamiki HDI dla państw o wysokim PKB per capita wynosi:

```{r}
mean(fra,itl,swe)
```

#### Zatem można stwierdzić, że **HDI w analizowanych państwach europejskich o niskim PKB per capita wykazywało większą dynamikę zmian niż rozwinięte kraje europejskie**


# **5. Czy w państwach z wyższym wskaźnikiem urbanizacji większość jest zatrudniona w usługach ?**

#### Aby zbadać tą hipotezę przyjmijmy, że wysoki wskaźnik urbanizacji występuje powyżej 75%

```{r}
dane %>%
  filter(year == 2019, urban > 75) %>%
  select(country, year, services, urban, continent) %>%
  ggplot() +
  geom_point(
    mapping = aes(x = services, y = urban, col = continent),
    size = 3.5,
    alpha = 0.7
  ) +
  labs(
    title = "Zależność między usługami a urbanizacją",
    subtitle = "w 2019 roku",
    x = "Usługi [%]",
    y = "Urbanizacja [%]",
    color = "Kontynent"
  ) +
  theme_bw() +
  theme(
    axis.text = element_text(size = 12),
    axis.title = element_text(size = 12,
                              face = "bold"),
    plot.title = element_text(size = 18,
                              face = "bold"),
    plot.subtitle = element_text(size = 12),
    legend.title = element_text(size = 14,
                                face = "bold"),
    legend.text = element_text(size = 12)
  ) + gghighlight(services > 50, label_key = country)
```

#### Jak widać państwa, które posiadają wskaźnik urbanizacji na poziomie powyżej 75% procentowy udział usług w PKB wynosi ponad 50%.
Zatem można stwierdzić, że **w państwach z wyższym wskaźnikiem urbanizacji większość jest zatrudniona w usługach**


```{r echo = F}
dane %>%
  filter(year == 2019, urban > 75) %>%
  select(country, year, services, urban, continent) %>%
  ggplot() +
  geom_point(
    mapping = aes(x = services, y = urban, col = continent),
    size = 3.5,
    alpha = 0.7
  ) +
  labs(
    title = "Zależność między usługami a urbanizacją",
    subtitle = "w 2019 roku",
    x = "Usługi [%]",
    y = "Urbanizacja [%]",
    color = "Kontynent"
  ) +
  theme_bw() +
  theme(
    axis.text = element_text(size = 12),
    axis.title = element_text(size = 12,
                              face = "bold"),
    plot.title = element_text(size = 18,
                              face = "bold"),
    plot.subtitle = element_text(size = 12),
    legend.title = element_text(size = 14,
                                face = "bold"),
    legend.text = element_text(size = 12)
  ) + gghighlight(services < 50, label_key = country)
```

#### Jedynym państwem, które nie potwierdza mojej hipotezy jest Katar.


# **6. Czy w państwach z większą śmiertelnością dzieci większość PKB wytwarzana jest w rolnictwie ?**

#### Sprawdźmy w jakich państwach występuje największa śmiertelność dzieci.

```{r}
dane %>%
  select(country, year, continent, children) %>%
  group_by(continent, year) %>%
  summarise(inc = mean(children)) %>%
  ggplot(aes(
    x = year,
    y = inc,
    col = continent,
    group = continent
  )) +
  geom_line(size=1) +
  scale_x_discrete(breaks = seq(1991, 2019, 4)) +
  labs(
    title = "Śmiertelność dzieci",
    x = "Rok",
    y = "Śmiertelność dzieci na 1000 urodzeń",
    color = "Kontynenty"
  ) +
  theme_bw() +
  theme(
    axis.text = element_text(size = 12),
    axis.title = element_text(size = 12,
                              face = "bold"),
    plot.title = element_text(size = 18,
                              face = "bold"),
    legend.title = element_text(size = 14,
                                face = "bold"),
    legend.text = element_text(size = 12)
  )

```
```{r}
(dane%>%
  filter(children>60) %>%
   select(country,year,continent,agriculture))
```

#### Okazuje się, że są to państwa: Afganistan, Azerbejdżan, Burundi, Bangladesz, Boliwia, Kamerun, Ghana i Indie


```{r include=FALSE}
c("Afghanistan","Angola","Azerbaijan","Burundi","Bangladesh","Bolivia","Cameroon","Ghana","India")
```


```{r}
dane %>%
  filter(year == 2007,
    country %in% c(
      "Afghanistan",
      "Azerbaijan",
      "Burundi",
      "Bangladesh",
      "Bolivia",
      "Cameroon",
      "Ghana",
      "India"
    )
  ) %>%
  ggplot(aes(x = children, y = agriculture, col = country)) +
  geom_point(size = 2) +
  labs(
    title = "Rolnictwo a śmiertelność dzieci",
    subtitle = "w 1991",
    x = "Śmiertelność dzieci na 1000 urodzeń",
    y = "Rolnictwo [%]",
    color = "Kraj"
  ) +
  theme_bw() +
  theme(
    axis.text = element_text(size = 12),
    axis.title = element_text(size = 12,
                              face = "bold"),
    plot.title = element_text(size = 18,
                              face = "bold"),
    plot.subtitle = element_text(size=12),
    legend.title = element_text(size = 14,
                                face = "bold"),
    legend.text = element_text(size = 12)
  )+gghighlight(agriculture>=50)
```

#### Im większy jest udział rolnictwa w PKB tym większa jest liczba śmierci dzieci na 1000 urodzeń. Zatem można stwierdzić, że **w państwach z większą śmiertelnością dzieci większość PKB wytwarzana jest w rolnictwie**


# 7. **Czy praca fizyczna ma wpływ na długość życia?**

#### Praca fizyczna oznacza pracę w rolnictwie. 

```{r}
dane %>%
  filter(year == 1991) %>%
  ggplot() +
  geom_point(
    mapping = aes(x = lifExp,
                  y = agriculture),
    color = "red",
    alpha = 0.5,
    size = 2
  ) +
  labs(title = "Rolnictwo a długość życia",
       subtitle = "w 2007 roku",
       x = "Długość życia",
       y = "Rolnictwo [%]", )+
  theme_bw() +
  theme(
    axis.text = element_text(size = 12),
    axis.title = element_text(size = 12,
                              face = "bold"),
    plot.subtitle = element_text(size = 12),
    plot.title = element_text(size = 18,
                              face = "bold"),
    legend.title = element_text(size = 14,
                                face = "bold"),
    legend.text = element_text(size = 12)
  ) 

```

#### Na wykresie można zauważyć, że gdy rośnie oczekiwana długość życia maleje udział rolnictwa w PKB. Dla pewności sprawdźmy jeszcze, ile wynosi korelacja między tymi danymi.

```{r}
cor(dane$agriculture,dane$lifExp,)
```
#### Korelacja jest dość silna. Można więc uznać, że **praca fizyczna ma wpływ na długość życia**


# **8. Jak zmieniła się przeciętna śmiertelności dzieci?**

```{r message=FALSE}
dane %>%
  filter(year %in% c(1991, 2017)) %>%
  select(country, year, children, continent) %>%
  spread(year, children) %>%
  rename(sm_dz_1991 = "1991",
        sm_dz_2007 = "2017") %>%
  ggplot() +
  geom_point(
    mapping = aes(x = sm_dz_1991, y = sm_dz_2007, col = continent),
    size = 3.5,
    alpha = 0.7
  ) +
  geom_abline(slope = 1,
              intercept = 0,
              color = "grey") +
  labs(
    title = "Zmiana śmietelnośći dzieci na swiecie",
    x = "Przecietna śmietelnośći dzieci w 1991 roku",
    y = "Przecietna śmietelnośći dzieci w 2017 roku",
    color = "Kontynent"
  ) +
  ylim(0, 350) +
  xlim(0, 350) +
  scale_color_brewer(palette = "Set1") +
  scale_x_discrete(breaks = seq(1991, 2019, 4)) +
  theme_bw() +
  theme(
    axis.text = element_text(size = 12),
    axis.title = element_text(size = 12,
                              face = "bold"),
    plot.title = element_text(size = 18,
                              face = "bold"),
    legend.title = element_text(size = 14,
                                face = "bold"),
    legend.text = element_text(size = 12)
  ) 

```

#### **Przeciętna liczba śmierci dzieci na 1000 urodzeń w przeciągu lat zmalała.**   

